臺灣高等法院高雄分院民事判決　　　　　 99年度上字第153號
上　訴　人　爐旺工程有限公司
法定代理人　林大益
　　　　　　蔡淑梅
　　　　　　薛益群
　　　　　　蔡人助
　　　　　　鄧明龍
上　訴　人　蔡金全
　　　　　　林大益
　　　　　　蔡淑梅
上列四人共同
訴訟代理人　許龍升律師
被上訴人　　國泰世華商業銀行股份有限公司
法定代理人　汪國華
訴訟代理人　顏芳義
　　　　　　黃光平
上列當事人間請求清償借款事件，上訴人對於民國99年6 月10日
臺灣高雄地方法院98年度訴字第1401號第一審判決提起上訴，本
院於100 年2 月22日言詞辯論終結，判決如下：
    主  文
上訴駁回。
第二審訴訟費用由上訴人連帶負擔。
    事實及理由
一、被上訴人起訴主張：上訴人爐旺工程有限公司（下稱爐旺公
    司）於民國83年4 月21日邀同上訴人蔡金全、林大益、蔡淑
    梅為連帶保證人，與伊合併前之世華聯合商業銀行（下稱世
    華銀行）訂立融資契約，約定爐旺公司得在新台幣（下同）
    500 萬元之限額內，以該公司所收取他人簽發之支票（即俗
    稱之客票）背書交付與伊，而向伊借得該支票面額8 成之金
    額，嗣該支票經伊提示兌現後即用以清償爐旺公司之借款本
    息，若有餘額則歸還爐旺公司。上訴人並共同簽發票額500
    萬元、未載到期日之本票為擔保（下稱系爭本票），融資之
    利息則按世華銀行公告之基本放款利率加碼1.95% 機動計算
    ，並約定應按月計付利息，且如未按期償還即喪失期限之利
    益，另應支付逾期清償在6 個月以內者，按上開利率10% ，
    其超過6 個月部分，按上開利率20% 違約金。而爐旺公司於
    簽約後陸續以客票向伊借款，然該客票經提示均遭退票，且
    爐旺公司亦未依約按期清償，經核算結果，尚積欠4,829,35
    0 元之本息及違約金。爰依消費借貸及連帶保證之法律關係
    ，提起本訴，並聲明求為命上訴人連帶給付4,829,350 元及
    自83年8 月23日起至清償日止，按年息10.375% 計算之利息
    ，暨自83年9 月24日起至清償日止，其逾期清償在6 個月以
    內，按上開利率10% 、其超過6 個月部分，按上開利率20%
    計算之違約金，且願供擔保願為假執行之判決。
二、上訴人則以：爐旺公司係以系爭本票向被上訴人貼現，雙方
    間僅具有票據關係而無消費借貸關係，又縱認有消費借貸關
    係，伊等已與被上訴人協商並由蔡淑梅匯款274.5 萬元與被
    上訴人，而經被上訴人免除該債務之餘額；且縱該債務並未
    消滅，餘額亦僅有224.3 萬元；另被上訴人之請求權亦已罹
    於時效，伊等自得拒絕給付等語，資為抗辯。
三、原審經審理後，命上訴人連帶給付4,829,350 元及自93年7
    月30日起算之利息及83年9 月24日起算之違約金，而駁回其
    餘請求。上訴人就其敗訴部分提起上訴，並於本院聲明：(一)
    原判決不利於上訴人部分廢棄。(二)上開廢棄部分，被上訴人
    在第一審之訴及假執行之聲請均駁回。(三)第一、二審訴訟費
    用由被上訴人負擔。被上訴人則聲明：(一)上訴駁回。(二)第二
    審訴訟費用由上訴人連帶負擔（被上訴人就其敗訴部分，未
    據聲明不服而確定）。
四、兩造爭執及不爭執事項：
  (一)不爭執部分：
  1.爐旺公司於83年4 月21日邀同蔡金全、林大益、蔡淑梅為連
    帶保證人，與被上訴人合併前之世華銀行訂立契約，約定爐
    旺公司得在500 萬元之限額內，以該公司所收取他人簽發之
    支票（即俗稱之客票）背書交付與被上訴人，被上訴人則給
    付該支票面額8 成之金額與爐旺公司。有保證書在卷可稽（
    見原審卷第12頁）。
  2.上訴人有共同簽發票面金額500 萬元、未載到期日之本票交
    付被上訴人，並約定利息按世華銀行公告之基本放款利率加
    碼1. 95%機動計算，並約定應按月計付利息，且如未按期償
    還即喪失期限之利益，另應支付逾期清償在6 個月以內者，
    按上開利率10% ，其超過6 個月部分，按上開利率20% 違約
    金。有本票在卷可憑（見原審卷第7 頁）。
  3.爐旺公司於簽約後有陸續交付客票與被上訴人，被上訴人亦
    有交付客票面額8 成之款項與爐旺公司。該客票金額合計為
    623.5 萬元，撥款金額為498.8 萬元。有該客票在卷可稽（
    見原審卷第140 ～145 頁）
  4.蔡淑梅於83年6 月30日將274.5 萬元存入被上訴人所設之第
    00000000000 號放款備償專戶，有匯入匯款登錄單在卷可憑
    （見原審卷第112 頁）。
  5.林大益為訴外人鼎強科技工程股份有限公司（下稱鼎強公司
    ）之負責人，且與蔡淑梅均為鼎強公司向被上訴人借款之連
    帶保證人。鼎強公司有積欠被上訴人債務。有本票、授信約
    定書、保證書及債權憑證在卷可稽（見原審卷第114 ～118
    頁，本院卷第70頁）。
  (二)爭執部分：
  1.兩造間之法律關係為何。
  2.被上訴人之債權額為若干及其是否有免除上訴人之債務。
  3.被上訴人之請求權是否已罹於時效。
五、兩造間之法律關係為何部分：
  (一)本件被上訴人主張兩造間之法律關係為消費借貸及連帶保證
    ，而上訴人則抗辯僅為票據關係。經查：
  1.本件上訴人就爐旺公司於83年4 月2 日邀同蔡金全、林大益
    、蔡淑梅為連帶保證人，與被上訴人合併前之世華銀行訂立
    契約，約定爐旺公司得在500 萬元之限額內，以該公司所收
    取他人簽發之支票（即俗稱之客票）背書交付與被上訴人，
    被上訴人則給付該支票面額8 成之金額與爐旺公司，且有按
    月支付利息及逾期違約金之約定，上訴人並共同簽發面額50
    0 萬元之本票交付被上訴人收執等情，並不爭執，且有被上
    訴人提出之本票及保證書在卷可稽（見原審卷第7 、12頁）
    。則就此事實觀之，顯係上訴人持客票向被上訴人借得票據
    面額8 成之款項，並依該借得金額按月支付利息，而以該客
    票嗣後提示兌現之金額供擔保及清償之用。若客票經提示後
    取得之金額，用以清償被上訴人交付之本息後尚有餘額時，
    則仍歸爐旺公司取得；而若客票經提示不獲兌現時，則上訴
    人即就被上訴人給付之金額應負連帶清償之責。就此而言，
    爐旺公司與被上訴人間，就被上訴人因融資而給付之票面金
    額8 成款項部分，應屬消費借貸之法律關係，而蔡金全、林
    大益、蔡淑梅則與被上訴人就爐旺公司之上開消費借貸成立
    連帶保證之法律關係。
  2.上訴人雖主張爐旺公司係將客票背書轉讓與被上訴人，故與
    被上訴人間僅存有票據關係，且所簽發之本票亦僅為票據關
    係等語。然本票上記載面額為500 萬元，其意旨經與保證書
    上所載之500 萬元，爐旺公司陸續交付之客票面額合計為62
    3.5 萬元及撥款金額合計為498.8 萬元相互對照觀之，明顯
    可見係在確定爐旺公司之借款額度及保證範圍僅為500 萬元
    ，以控制被上訴人對爐旺公司客票融資之風險，而被上訴人
    雖因爐旺公司在客票上背書而取得對爐旺公司之票款（客票
    ）債權，並因上訴人均為本票之共同發票人而取得對上訴人
    之票據（本票）債權，但此僅為被上訴人在對上訴人之客票
    融資過程中，為取得相當之擔保功能所為之保障措施，與一
    般抵押借款時取得抵押權之性質相同（僅抵押借款係以抵押
    權為擔保，而本件客票融資則以在客票上背書及連帶保證人
    之方式為擔保），自不因此項擔保功能而使被上訴人一併取
    得票據債權，即謂兩造間僅存有票據關係。況若如上訴人所
    述，上訴人僅係持客票背書即可向被上訴人取得8 成票面金
    額，而被上訴人除得向背書人之爐旺公司行使票據債權外，
    並無借款債權存在，則上訴人又何須另行共同簽發本票及保
    證書交付被上訴人，並約定應按月清償融資範圍之利息。故
    上訴人此部分論述，尚難採信。被上訴人稱兩造間除票據關
    係外，尚有消費借貸及連帶保證之法律關係存在，應屬可採
    。
六、被上訴人之債權額為若干及其是否有免除上訴人之債務部分
    ：
  1.上訴人對爐旺公司有陸續以客票623.5 萬元向被上訴人融資
    取得498.8 萬元款項之事實，並不爭執，然抗辯蔡淑梅已於
    83年6 月30日與被上訴人達成協商，由其清償274.5 萬元後
    ，被上訴人即同意將餘額列為呆帳，應已有免除其債務之意
    思；況縱未有免除債務之效果，上開款項亦係全部用以清償
    爐旺公司之債務，故被上訴人所稱之借款餘額，亦有錯誤等
    語。
  2.經查，蔡淑梅固有於83年6 月30日將274.5 萬元之款項存入
    上述備償專戶之事實，但上訴人林大益同時為鼎強公司之負
    責人，且與上訴人蔡淑梅均為鼎強公司向被上訴人借款之連
    帶保證人，為上訴人所不爭執。而上開款項存入當時，因鼎
    強公司已開始有跳票及逾期清償（應於83年5 月22日之繳息
    未繳）之情事，而爐旺公司之繳息亦略有遲延（應於83年6
    月22日之繳息未繳），且爐旺公司尚有因融資而交付被上訴
    人之客票623.5 萬元均尚未到期，此亦為上訴人所不爭執。
    則被上訴人陳稱該筆274.5 萬元之款項存入後，即先將少數
    款項用以清償爐旺公司之利息及違約金，餘額則用以清償鼎
    強公司之本金、利息及違約金，並使爐旺公司及鼎強公司均
    因清償而回復至並無逾期之狀態，此亦與銀行及客戶為求能
    維持客戶債信良好之處理原則相符，即難認與經驗法則有何
    違誤。況從被上訴人提出之清償明細資料觀之，該筆款項經
    依上開方式清償後，尚有餘額437,240 元係由備償專戶轉存
    入鼎強公司之帳戶亦可得佐證（見原審卷第220 頁，本院卷
    第83頁）。故被上訴人據此及嗣後爐旺公司再清償部分而計
    算得出爐旺公司之未清償本金餘額為4,829,350 元，應可採
    信（此金額亦與被上訴人聲請本票裁定及嗣後取得債權憑證
    之金額相符，且若274.5 萬元並非全部用以清償爐旺公司之
    債務時，上訴人對此餘額並不爭執（見原審卷第179 、180
    頁，本院卷第87頁）。
  3.上訴人雖陳稱當時鼎強公司已有跳票及逾期清償情事，並遭
    其他銀行追償，其僅欲挽救爐旺公司，不可能再將款項用以
    清償鼎強公司之債務，故在83年6 月30日當時係表明上開27
    4.5 萬元欲全部用以償爐旺公司之債務等語。但爐旺公司於
    當時繳息僅遲誤數日，且因融資所交付客票之到期日分別為
    83年9 月25日（2 張）、同年9 月28日（1 張）及同年9 月
    30日（3 張），均尚未到期，則提示後是否能兌現既尚未能
    確知，被上訴人應無向爐旺公司先行求償之需求，上訴人亦
    無先行清償爐旺公司債務之必要；而鼎強公司既已有跳票及
    逾期清償並遭其他銀行追償之情形，自有較為優先清償之需
    求，則蔡淑梅所稱係欲用以清償爐旺公司之債務，尚難認與
    當時之債務情形相符，況若蔡淑梅當時確有指示係供清償爐
    旺公司之債務使用，被上訴人應不可能違背此項指示而逕行
    用以清償鼎強公司之債務，且蔡淑梅於匯入款項後，應會再
    為確認清償之結果及餘額之處理情形，以確保其指示清償之
    目的及效果，自不可能有餘額437,240 元再轉存入鼎強公司
    之帳戶，亦不可能於83年8 月3 日及同年9 月9 日有再次清
    償爐旺公司債務之必要（見原審卷第124 ～127 頁）。至上
    訴人雖又表示其於83年6 月30日後即未再為清償，係被上訴
    人自行作業等語，然鼎強公司於83年6 月30日有填具提款43
    5,000 元之取款憑條，而於83年8 月1 日係以現金存入203,
    500 元，有該取款憑條及蓋有現金戳章之載轉帳收入傳票在
    卷可稽（見原審卷第124 頁，本院卷第83頁），而依此書面
    之記載既足以判斷有該情事，上訴人此部分274.5 萬元係用
    以清償爐旺公司債務之論據，本院尚難為其有利之認定。
  4.上訴人雖另主張被上訴人於收受274.5 萬元之款項後，有表
    示願將爐旺公司之債務餘額列入呆帳，應已有免除債務之意
    思等語。然為被上訴人所否認，且上訴人亦未能舉證以實其
    說，況銀行將未能受償之債權列為呆帳處理，係屬銀行常見
    之實務，自不能僅以列入呆帳即認有免除之意思，上訴人此
    部分主張，即難採信。
七、被上訴人之請求權是否已罹於時效部分：
  (一)本件上訴人所為時效完成之抗辯，分別有票據債權、借款債
    權及借款債權中之利息債權。就其中票據債權之時效部分，
    因本件被上訴人係本於消費借貸之法律關係為請求，且本院
    亦認定有借款債權存在，故與票據債權之時效無涉，本院即
    不為審酌；另借款債權中之利息債權逾5 年時效部分，業經
    原審判決駁回被上訴人該部分之請求確定，故本院亦無審酌
    之必要，均先說明。
  (二)上訴人主張本件縱為借款債權，被上訴人之請求權亦已逾15
    年期間，係以爐旺公司於83年6 月30日前，即有逾期清償情
    事，依兩造間之授信約定書第6 條第1 項約定該借款債務即
    可視為全到期，而被上訴人係於98年7 月30日提起本件訴訟
    ，顯已罹於時效等語，為其論據。
  (三)經查，上開授信約定書之約定內容為若借款人有未依約清償
    本金或利息時，被上訴人得隨時視為全部到期，則在借款人
    有未依約清償之違約情形發生時，是否將債務視為全部到期
    ，仍可由被上訴人斟酌借款人之相關債信情形而為決定，並
    非一經有逾期違約之情事發生，即發生視為全部到期之效果
    。況銀行實務就借款人逾期清償時，均會依借款人之債信情
    況為斟酌，並給予相當之週轉期間，而本件爐旺公司僅有應
    於83年6 月22日繳納之利息未依約繳納，其違約情形顯尚輕
    微，且其交付被上訴人用以融資之客票，其到期日分別為83
    年9 月25日、同年月28日及同年月30日，是否能兌現亦尚未
    確定，被上訴人應無於83年6 月間即將爐旺公司之債務視為
    全部到期之必要，再參以上訴人所共同簽發之本票，被上訴
    人係填載到期日為83年8 月22日，並再持以聲請本票裁定准
    予強制執行（見原審卷第179 、180 頁），可見被上訴人最
    早亦應係自83年8 月22日日起，始有將爐旺公司之債務視為
    全部到期之意思，則距98年7 月30日提起本訴之日止，並未
    逾15年之時效期間，上訴人所為時效完成之抗辯，尚難採信
    。
  (四)上訴人雖另主張上開客票係經換票，故在此之前即有跳票情
    形，時效亦應自先前退票時起算等語。但上訴人既另持客票
    將先前退票之客票換回，應有請求被上訴人准予延期之意思
    ，而被上訴人既接受換票，亦應有同意上訴人延期之意思，
    且依上開相關日期觀之，被上訴人係在爐旺公司所交付之客
    票（換票後之客票）於83年9 月底經提示退票後，始以爐旺
    公司已清償至83年8 月21日之本息為基準，而在本票上填載
    到期日為83年8 月22日，並請求自該日起之本息及違約金，
    則被上訴人在權利之行使上尚無違反誠信原則，而上訴人既
    請求換票而延期，竟又主張應以換票前之日期為時效起算點
    ，自不足採。
  (五)上訴人上蔡金全雖又主張本件授信約定書係於83年4 月20日
    簽訂，而保證書則係於83年4 月20日簽訂，可見被上訴人自
    年4 月20日起即可對蔡金全為請求，其時效應從該日起算等
    語。然授信約定書及保證書僅為兩造間有成立連帶保證契約
    之佐證，連帶保證人之代為履行責任仍應自主債務人有債務
    不履行之情事時始發生，此觀之民法第739 條規定即明。本
    件被上訴人既係於83年8 月22日始主張爐旺公司之債務有視
    為全部到期而為請求，則請求權時效自應從該日起算，而非
    回溯自簽訂連帶保證契約之日起算，蔡金全此部分論述，應
    屬誤解而不足採。
  (六)至上訴人另主張爐旺公司自83年7 月11日起即跳票，且蔡淑
    梅於83年6 月30日亦將274.5 萬元匯入被上訴人之備償專戶
    ，可見被上訴人已有將全部債務視為到期之意思，始要求蔡
    淑梅將款項匯入，故時效應自83年6 月30日或83年7 月1 日
    起算等語。然爐旺公司之票據雖於83年7 月11日起即有跳票
    情事，但所交付之客票尚未到期，能否兌現尚未確知，且若
    能兌現，被上訴人即可受償而無對上訴人請求給付之權利及
    必要，況是否主張債務全部到期為被上訴人得選擇行使之權
    利，已如前述，故上訴人稱被上訴人自爐旺公司於83年7 月
    11日跳票時起即可行使請求權而起算時效，並不足採。另上
    開274.5 萬元匯入備償專戶後，除少部分係用以清償爐旺公
    司之已到期利息及違約金外，餘額係用以清償鼎強公司之債
    務，業如前述，而上訴人共同簽發之本票，被上訴人係於83
    年8 月22日後始聲請裁定准予強制執行，可見在83年6 月30
    日當時，被上訴人尚無將爐旺公司之債務視為全部到期之意
    思，上訴人認被上訴人於要求蔡淑梅匯款時已有將全部債務
    視為到期之意思，並主張時效應自此時起算，亦難採信。故
    被上訴人抗辯本件時效並未完成，應屬可採。
八、綜上所述，本件被上訴人主張兩造間為客票融資之消費借貸
    及連帶保證之法律關係，且請求權並未罹於時效，亦無免除
    上訴人債務之意思，均可採信；上訴人陳稱兩造間僅為票據
    關係，被上訴人有免除債務及請求權時效已完成，均不足採
    。從而，被上訴人本於消費借貸及連帶保證之法律關係，請
    求上訴人連帶給付4,829,350 元及自93年7 月30日起至清償
    日止，按年息10.375% 計算之利息，及自83年9 月24日起至
    清償日止，其逾期清在6 個月以內，按上開利率10% 、其超
    過6 個月部分，按上開利率20% 計算之違約金，為有理由，
    應予准許。原審基此而命上訴人連帶給付並依聲請而酌定相
    當之擔保金額為假執行之宣告，即無違誤。上訴意旨指摘原
    判決不當，求予廢棄改判，為無理由，應予駁回。
九、據上論結：本件上訴為無理由，依民事訴訟法第449 條第1
    項、第78條、第85條第2 項，判決如主文。
中    華    民    國    100   年    3     月    8     日
                            民事第五庭
                                審判長法官 簡色嬌
                                法      官 陳真真
                                法      官 林紀元
以上正本證明與原本無異。
如對本判決上訴，須於判決送達後20日內向本院提出上訴狀，其
未表明上訴理由者，應於上訴後20日內向本院提出上訴理由書（
均須按他造當事人之人數附繕本）。上訴時應提出委任律師或具
有律師資格之人之委任狀，並依附註條文規定辦理。如委任律師
提起上訴者，應一併繳納上訴審裁判費。
中    華    民    國    100   年    3     月    8     日
                                書  記  官 吳華榮
附註：
民事訴訟法第466 條之1 ：
對於第二審判決上訴，上訴人應委任律師為訴訟代理人，但上訴
人或其法定代理人具有律師資格者，不在此限。
上訴人之配偶、三親等內之血親、二親等內之姻親，或上訴人為
法人、中央或地方機關時，其所屬專任人員具有律師資格並經法
院認適當者，亦得為第三審訴訟代理人。
第1 項但書及第2 項情形，應於提起上訴或委任時釋明之。